【裁判字號】    96,訴,509
【裁判日期】    970214
【裁判案由】    拆屋還地
【裁判全文】
臺灣基隆地方法院民事判決               96年度訴字第509號
原      告  甲○○
訴訟代理人  黃丁風律師
            黃雅羚律師
            黃敬唐律師
被      告  己○○
兼  訴  訟  丙○○
代  理  人
被      告  庚○○
            戊○○
            丁○○
上列當事人間請求拆屋還地事件，本院於民國97年 1月29日言詞
辯論終結，判決如下：
    主  文
被告應將坐落基隆市○○區○○段六四二地號土地如附圖所示編
號Ａ部分面積壹壹柒點玖參平方公尺之房屋、編號Ｂ部分面積壹
點肆貳平方公尺之雞舍、編號Ｃ部分面積伍點零伍平方公尺之水
塔拆除，將上開占有土地返還原告及其他共有人全體。
訴訟費用由被告連帶負擔。
本判決於原告以新臺幣肆拾陸萬玖仟元為被告供擔保後，得為假
執行；但被告如以新臺幣壹佰肆拾萬伍仟柒佰貳拾元為原告預供
擔保後，免為假執行。
    事實及理由
一、被告戊○○、丁○○經合法通知，均未於言詞辯論期日到場
    ，核均無民事訴訟法第 386條所列各款情形，爰依原告之聲
    請，由其一造辯論而為判決。
二、原告起訴主張：坐落基隆市○○區○○段 642地號土地（下
    稱系爭土地）為原告及訴外人乙○○所共有，訴外人黃西村
    無權占有系爭土地，並於其上搭建門牌號碼基隆市安樂區○○○路 222號房屋及磚造雞舍、水塔（下稱系爭地上物），
    占用面積各為117.93平方公尺、1.42平方公尺、5.05平方公
    尺，黃西村於民國78年7月3日去世後，系爭地上物即為其繼
    承人即被告共同繼承，原告屢次催請被告拆除系爭地上物並
    返還占有之土地，被告均置之不理，為此依民法第 767條之
    規定提起本訴，聲明請求判決如主文第 1項所示，並願供擔
    保聲請宣告假執行。
三、被告部分：
  (一)被告己○○、丙○○、黃秀全抗辯：上開房屋係日據昭和年
    間所建，由被告父親黃西村向原屋主價購，之後原告父親李
    長魚以原告及原告兄長李霖之名義購買系爭土地，李長魚及
    李霖均口頭同意被告之父親及被告繼續居住使用系爭地上物
    ，李霖後來將系爭土地應有部分贈與其妻即訴外人乙○○，
    原告母親及原告之兄嫂即乙○○，亦每年向被告母親及被告
    收取新臺幣（下同） 3,000元俗稱「地基稅」之租金，雖沒
    有以書面簽訂租賃或使用借貸契約，但被告並非無權占有，
    故聲明駁回原告之訴。
  (二)被告戊○○、丁○○未於言詞辯論期日到場，亦未提出書狀
    作何聲明或陳述。
四、原告主張系爭土地為其與訴外人乙○○所共有，被告之被繼
    承人黃西村所有系爭地上物占有系爭土地如附圖所示編號 A
    、B、C部分，面積各為117.93、1.42、5.05平方公尺，共計
    124.4 平方公尺，黃西村於78年7月3日死亡，系爭地上物由
    被告共同繼承之事實，業據原告提出土地登記第二類謄本、
    黃西村之繼承系統表、戶籍謄本、除戶謄本、被告之戶籍謄
    本及先於黃西村死亡之子女黃來旺、黃居勝、黃麗華之除戶
    謄本各 1件在卷可稽，且為被告己○○、黃秀全及丙○○所
    不爭執，並經本院會同基隆市安樂地政事務所勘測屬實，有
    勘驗筆錄及複丈成果圖附卷可憑，復有基隆市稅捐稽徵處96
    年11月14日基稅財密字第 635號函附房屋稅籍證明書可證，
    而被告戊○○、丁○○經合法通知未於言詞辯論期日到場，
    亦未提出準備書狀爭執，依民事訴訟法第280條第3項前段準
    用同條第 1項前段之規定，對於原告主張之事實視同自認，
    應堪信為真實。
五、按以無權占有為原因，請求返還所有物之訴，被告對原告就
    其物有所有權存在之事實無爭執，而僅以非無權占有為抗辯
    者，原告於被告無權占有之事實，無舉證責任。被告應就其
    取得占有係有正當權源之事實證明之，如不能證明，則應認
    原告之請求為有理由，最高法院92年度台上字第 312號判決
    可以參照。被告己○○、丙○○、黃秀全辯稱原告父親及兄
    長同意被告得無償使用系爭土地，為原告所否認，依前揭說
    明，被告己○○、丙○○、黃秀全應間就此使用借貸關係證
    明之，但被告己○○、丙○○、黃秀全並未舉證證明，其空
    言抗辯兩造間有使用借貸關係存在云云，自無足憑信。另被
    告己○○、丙○○、黃秀全抗辯已向系爭土地之共有人乙○○繳付租金，就系爭土地自有租賃權，並非無權占有云云。
    惟按共有物除契約另有訂定外，由共有人共同管理之，民法
    第820條第1項定有明文；而共有物全部或一部之出租，係屬
    民法第820條第1項所定管理行為，除契約另有訂定外，應由
    共有人全體共同為之，如共有人中之一人擅將共有土地之全
    部或一部出租他人，對於他共有人應不生效力，最高法院92
    年度台上字第1734號、85年度台上字第2139號判決可資參照
    。查系爭土地係於42年 5月28日以買賣為原因，登記為原告
    所有，及於93年10月 5日以夫妻贈與為原因，登記為訴外人
    乙○○所有，應有部分各2分之1，有土地登記第二類謄本在
    卷足憑，而被告部分係由被告庚○○於每年過年時，依據當
    年之物價狀況，主動給付乙○○「地基稅」的金錢，為被告
    庚○○所自承，證人乙○○則證稱：約10幾年前開始，除被
    告之母親生病去世之1、2年外，被告每年過年前均會主動給
    付一筆金錢，金額自最初之1,000元、逐年增加為2,000元、
    至目前之 3,000元，因數目不多，故未告知原告，亦未將該
    筆金錢之全部或一部轉付給原告等語（見本院97年 1月29日
    言詞辯論筆錄），足見原告並未收受被告任何金錢，被告復
    未舉證證明原告同意或授權證人乙○○將系爭地上物坐落之
    土地出租予被告，即使被告給付乙○○之「地基稅」具有租
    金性質，亦無法對原告發生效力，自無從證明被告與全體共
    有人間就系爭地上物坐落之土地有租賃關係存在。
六、按所有人對於無權占有或侵奪其所有物者，得請求返還之，
    對於妨害其所有權者，得請求除去之，民法第767 條定有明
    文。查原告為系爭土地之所有權人，被告所有之系爭地上物
    占有系爭土地如附圖所示編號 A、B、C部分，被告並未舉證
    證明有何占有之權源，自屬無權占有。從而，原告本於所有
    權人之地位，依民法第 767條規定請求被告拆除系爭地上物
    ，並將占有土地返還原告及其他共有人全體，為有理由，應
    予准許。
七、原告陳明願供擔保，聲請宣告假執行，核無不合，爰酌定相
    當擔保金額准許之；本院並依同法第392條第2項之規定，依
    職權宣告被告預供擔保，而免為假執行。
八、本件事證已經明確，兩造其餘之攻擊防禦方法，經本院審酌
    後，核與判決結果不生影響，爰不贅論，附此敘明。
九、結論：本件原告之訴為有理由，依民事訴訟法第385條第1項
    前段、第85條第2項、第390條第2項、第392條第 2項，判決
    如主文。
中    華    民    國    97    年    2     月    14    日
                  民事庭法  官  陳湘琳
以上正本係照原本作成。
對於本件判決如有不服，應於收受送達後20日內向本院提出上訴
書狀，敘述上訴之理由，上訴於臺灣高等法院，並按他造當事人
之人數附具繕本。
中    華    民    國    97    年    2    月     14    日
                        書記官  王佩珠


司法院資訊處製作；財團法人民間司法改革基金會備份。
